【裁判字號】    89,易,4826
【裁判日期】    900305
【裁判案由】    違反動產擔保交易法
【裁判全文】
臺灣高雄地方法院刑事判決                        八十九年度易字第四八二六號
    公  訴  人  臺灣高雄地方法院檢察署檢察官
    被      告  乙○○
右列被告因違反動產擔保交易法案件，經檢察官提起公訴（八十九年度偵字第二二一
九四號），本院判決如左：
    主  文
乙○○無罪。
    事  實
一、公訴意旨略以：被告乙○○於民國八十七年二月十七日，與寶島商業銀行股份有
    限公司（下稱寶島銀行）就其所有（公訴意旨誤所有權屬寶島銀行所有）車牌號
    碼Ｅ二─一五四二號自用小客車乙輛，訂立動產抵押契約，以擔保新台幣（下同
    ）七十七萬五千元之債權，約定所貸款項分六十期給付，每月一期，每期應支付
    一萬七千五百二十一元，言明使用地點在高雄市○○街七三七巷三十三弄一之三
    號，不得將車輛擅自遷他處。詎被告於繳付七期款項後，竟意圖不法之利益，即
    將上開車輛遷往他處，逃逸無蹤，因認被告涉有違反動產擔保交易法第三十八條
    之罪嫌等情。
二、按犯罪事實應依證據證據認定之，無證據不得推定其犯罪事實，刑事訴訟法第一
    百五十四條定有明文。又事實之認定，應憑證據，如未能發現相當證據，或證據
    不足以證明，自不能以推測或擬制之方法，為裁判基礎（最高法院四十年台上字
    第八六號判例參照）；而告訴人之告訴，係以使被告受刑事訴追為目的，是其陳
    述是否與事實相符，仍應調查其他證據以資審認（最高法院五十二年台上字第一
    三００號判例參照），易言之，即藉由補強證據之存在，以增強或擔保告訴人陳
    述之證明力（最高法院八十七年度台上字第二一七六號判決要旨參照）。且認定
    犯罪事實所憑之證據，雖不以直接證據為限，間接證據亦包括在內，然無論直接
    證據或間接證據，其為訴訟上之證明，須於通常一般之人均不致有所懷疑，而得
    確信其為真實之程度者，始得據為有罪之認定，倘其證明尚未達此一程度，而有
    合理之懷疑存在而無從使事實審法院得有罪之確信時，即應由法院為諭知被告無
    罪之判決（最高法院七十六年台上字第四九八六號判例參照）。次按動產擔保交
    易法第三十八條之罪，以動產擔保交易之債務人，意圖不法之利益，將標的物遷
    移、出賣、出質、移轉、抵押或為其他處分，致生損害於債權人者，始足當之。
    若債務人並無不法利益之意圖，縱有將標的物遷移者，亦與該條之構成要件不合
    ，自難論以該罪，否則無異任由債權人將債信風險藉此刑罰規定完全歸由債務人
    負擔，殊非動產擔保交易法之立法本意。至於債務人於債之關係成立後，如有未
    依債之本旨履行民事債務之情形，在一般社會經驗上可能之原因甚多，縱令是出
    於惡意不為履行，苟無足以證明其在遷移標的物時，即具有不法利益意圖之積極
    證據，亦僅能令負民事之遲延給付責任，依刑事訴訟法第一百五十四條之規定，
    尚不得據此債信違反之客觀事態，而推定債務人確有違反動產擔保交易法第三十
    八條之犯意。
三、本件公訴人認被告涉有右開犯嫌，係以告訴代理人甲○○之指訴及動產抵押契約
    書、汽車新領牌照登記書及高雄市監理處動產擔保交易証明書、汽車分期付款貸
    款借據及傳票回證各一份為據。訊據被告乙○○堅決否認有何違反動產擔保交易
    法之犯行，辯稱：伊因工作及照顧子女之故暫時遷居高雄市○○○路五一二號與
    父母同住，上開車輛係供其夫張瑞麟作為上班代步之用，故亦將該車一併開往該
    處，並未基於不法利益遷移逃匿等語。
四、經查：
（一）告訴人所提出之動產抵押契約書、汽車新領牌照登記書及高雄市監理處動產擔
      保交易証明書、汽車分期付款貸款借據、傳票回證等文件，固能證明被告與告
      訴人間有動產抵押契約之設定、未依約清償借款及未居住於戶籍地之事實，然
      被告是否確有不法所有之意圖，尚難據上開證據證明之，合先敘明。
（二）告訴人雖於偵查中陳稱上開車輛已不見蹤跡等語，然車輛既屬交通工具，本即
      難固定放置一處，否則即失其經濟功能，若因遷居而將車停放他處，雖屬本法
      所稱遷移，然是否成立本罪，仍應視有無不法所有意圖而定。本件被告因工作
      及年幼子女需人照顧之故，遷居其父涂吉男位於高雄市○○○路五一二號住處
      ，有戶籍謄本二份在卷可佐，上開車輛經告訴人委託他人尋獲之地點亦為上址
      ，有取回車輛通知書一份在卷可參，且被告於八十七年十一月間因車禍流產無
      法工作，其夫張瑞麟亦於八十八年四月六日遭雇主資遣，此有診斷證明書及勞
      工保險卡各一份附卷可按，其辯稱因失去經濟來源而無力清償貸款等語，尚非
      不能採信，縱告訴人受有貸款不能收回之損害，然終不能據此逕認被告於遷居
      並遷移該車之際係基於不法所有之意圖為之。至被告雖未依約按期給付貸款，
      核屬被告與告訴人間之民事糾葛，應依民事程序處理始為正途，尚不能據此債
      信違反之客觀事態，逕認被告確有不法利益之意圖。
五、綜上所述，本件被告既無不法利益之意圖，即與動產擔保交易法第三十八條之構
    成要件不合。卷內既無證據證明被告確有違反動產擔保交易法之犯行，本院復查
    無其他積極證據足資證明被告確有公訴人所指之犯行，其犯罪即不能證明，揆諸
    首開規定及說明，自應為被告無罪之諭知。
據上論斷，應依刑事訴訟法第三百零一條第一項前段，判決如主文。
本案經檢察官林美靜到庭執行職務。
中      華      民      國    九  十    年      三      月      五      日
                                  臺灣高雄地方法院刑事第三庭
                                      法  官  葉  啟  洲
右正本證明與原本無異。
如不服本判決，應於判決送達後十日內，向本院提出上訴狀。
                                      書記官  盧  雅  婷
中      華      民      國    九  十    年      三      月      五      日


司法院資訊處製作；財團法人民間司法改革基金會備份。
